【裁判字號】    96,上訴,5031
【裁判日期】    970131
【裁判案由】    搶奪
【裁判全文】
台灣高等法院刑事判決                96年度上訴字第5031號
上  訴  人  台灣板橋地方法院檢察署檢察官
被      告  甲○○
                    所觀察勒戒中）
            乙○○
上列上訴人因被告等搶奪案件，不服台灣板橋地方法院九十六年
度訴字第八八八號，中華民國九十六年八月二十八日第一審判決
（起訴案號：台灣板橋地方法院檢察署九十六年度偵字第四四七
四號），提起上訴，本院判決如下：
    主  文
原判決撤銷。
甲○○共同犯搶奪罪，處有期徒刑壹年，減為有期徒刑陸月，如
易科罰金，以新台幣壹仟元折算壹日。
乙○○共同犯搶奪罪，處有期徒刑拾月，減為有期徒刑伍月，如
易科罰金，以新台幣壹仟元折算壹日。
    事  實
一、甲○○於民國九十六年二月十一日十四時十五分許，乘坐由
    乙○○駕駛向友人黃柏強借用之車號Ｐ七九─八八六號機車
    ，行經台北縣板橋市縣○○道○段二七０巷口附近之便利商
    店前時，見丙○○獨自坐在該店前方之不詳車號機車上，並
    將彼所有之黃色手提包懸掛於該機車把手處，認有機可乘，
    竟萌生意圖為自己不法所有之犯意，以購物為由，囑乙○○
    於便利商店外停車等候，即自行進入便利商店，於店內觀察
    確認丙○○對懸掛於機車把手處之手提包未加注意後，即走
    出該店而趁丙○○不備之際，快速出手搶奪該手提包｛內有
    現金新台幣（下同）一千二百元、國民身分證、機車駕駛執
    照、全民健康保險卡、學生證、玉山銀行信用卡、悠遊卡、
    便利商店i-cash卡、中油加油卡、零錢包、數位相機等物｝
    並即跳上乙○○所駕駛在旁等候之機車，經丙○○大聲呼叫
    「搶劫」並動手拉扯甲○○，機車旋因重心不穩而傾倒，乙○○見狀，竟基於與甲○○共同意圖為自己不法所有之犯意
    聯絡，迅將機車扶正，並俟甲○○擺脫丙○○之拉扯登上機
    車後，即加速駛離現場。得手後，甲○○將所搶得之現金六
    百元分予乙○○，餘款六百元及國民身分證、機車駕駛執照
    與全民健康保險卡自己留用，其他物品則丟棄在台北縣板橋
    市○○路○段一一六號後方之防火巷內。嗣警依丙○○所記
    下之車號循線查得騎乘該車之人為乙○○，而於同日二十二
    時十分許通知乙○○到案，由乙○○自行交出六百元之贓款
    ，並依乙○○之供述於同日二十二時三十分許，在台北縣板
    橋市○○路○段一一八巷附近查獲甲○○，當場自其身上起
    獲丙○○之國民身分證、機車駕駛執照、全民健康保險卡及
    剩餘之贓款二百七十元，甲○○另帶同警方至位在台北縣板
    橋市○○路○段一一六號後方之防火巷內，起獲其所棄置之
    手提包及學生證等物。
二、案經丙○○訴由台北縣政府警察局海山分局（下稱海山分局
    ）移送台灣板橋地方法院檢察署檢察官偵查起訴。
    理  由
一、訊據被告甲○○、乙○○（以下除各別稱呼姓名之情形外，
    均簡稱為被告二人）就甲○○於上開事實欄所載時、地搶奪
    告訴人丙○○之手提包後，由乙○○駕駛機車相偕逃離現場
    ，被告二人並朋分所搶得之現金等情固均坦承不諱，然均否
    認有何共同搶奪犯行。甲○○辯稱：其與乙○○騎車去找朋
    友，中途其下車前往便利商店買東西，迨從便利商店出來後
    ，發現告訴人之手提包才突然下手行搶，乙○○並不知情云
    云。乙○○則辯稱：伊騎機車載甲○○出去，並不知道甲○○要搶劫；至聽到有人喊搶劫，雖知道發生何事，但因係第
    一次遇到此種事，心情緊張，而甲○○復令伊快走，伊便將
    機車駛走，事後分到的錢伊並沒有花用就拿到警局去云云。
二、經查：
  (一)甲○○於走出便利商店時，趁告訴人不備之際，下手搶奪告
    訴人所有懸掛於機車把手處之手提包，當時乙○○駕駛之機
    車未熄火，停在距離告訴人約五、六公尺處，迨甲○○搶得
    手提包並即跳上乙○○所駕駛在旁等候之機車，經丙○○大
    聲呼叫「搶劫」並動手拉扯甲○○，機車旋因重心不穩而傾
    倒，乙○○見狀，竟迅將機車扶正，並俟甲○○擺脫丙○○
    之拉扯登上機車後，即加速駛離現場等情，已據告訴人以證
    人身分於原審及本院結證在卷（見原審卷第六六至七一頁、
    本院卷第二七頁背面），被告二人亦不否認上情，並經證人
    黃柏強於警詢中證述彼將機車出借予乙○○之情形一致（見
    偵查卷第二八至三一頁）。
  (二)告訴人遭搶奪之手提包內原置有事實欄所載之現金及國民身
    分證等物品等情，業據甲○○於警詢時供明（見偵查卷第十
    頁），並經告訴人指陳甚詳，且其中部分物品現金共八百七
    十元、國民身分證、機車駕駛執照、全民健康保險卡、學生
    證連同手提包已經告訴人領回，出具贓物認領保管單二紙附
    卷可稽；又黃柏強已將原出借之機車領回，亦出具贓物認領
    保管單一紙在卷可參（見偵查卷第七三至七五頁）。此外，
    並有甲○○在便利商店內遭監視器攝得之翻拍照片，及被查
    獲後起贓情形之照片共二十二張在卷足資佐證（見偵查卷第
    六二至七二頁）。另被告二人騎乘之機車右側後視鏡因機車
    傾倒斷落而遺留現場，現場並留有安全帽一頂，復有現場照
    片二張在卷可查（見原審卷第五三頁）；而該後視鏡所採得
    之指紋一枚，經送往內政部警政署刑事警察局鑑驗比對結果
    ，確認該枚指紋係乙○○所有，有該局九十六年三月三十日
    刑紋字第０九六００四五二四四號鑑驗書附卷可稽（見原審
    卷第四七至五０頁）。足徵告訴人證述乙○○確有駕駛機車
    搭載甲○○至案發現場並在旁等候，及至甲○○行搶時復駕
    駛機車與之共同離去之客觀事實，堪信為真實。
  (三)茲所應審酌者，為乙○○是否應就本件搶奪犯行負共同正犯
    之責？
  按共同正犯之意思聯絡，不限於事前有所協議，其於行為當
    時，基於相互之認識，以共同犯罪之意思參與者，亦無礙於
    共同正犯之成立。且共同正犯之成立，祇須具有犯意之聯絡
    ，行為之分擔，既不問犯罪動機起於何人，亦不必每一階段
    犯行，均經參與（最高法院七十三年度台上字第一八八六號
    、二三六四號、三十四年度上字第八六二號判例意旨參照）
    。而共同正犯意思聯絡之表示方法，並不以明示通謀為必要
    ，即相互間有默示之合致，亦無不可（最高法院九十六年度
    台上字第六一九四號判決意旨參照）。
  查乙○○於甲○○下手行搶之際，所駕駛之機車距告訴人僅
    約五、六公尺，且未熄火，又告訴人當時曾大呼「搶劫」，
    並上前拉扯甲○○，為乙○○所目睹，機車並曾發生傾倒，
    後視鏡折斷，當時乙○○已知發生何事，乃竟於甲○○將告
    訴人之手提包攜上車後，迅即將機車駛離等情，為乙○○所
    自承，核與告訴人指述遭搶奪之情節相符。足見乙○○已確
    知甲○○以不法腕力奪取告訴人所有之物，且告訴人尚大聲
    追呼，復為奪回己物與甲○○拉扯，仍決意儘速以機車搭載
    甲○○逃離現場，已可認定無誤。又被告二人逃離現場後，
    曾朋分搶得之手提包內現金，各分得六百元等情，復為被告
    二人所承認。是乙○○顯係於甲○○尚在行搶之間，以加速
    逃逸為手段，排除犯罪障礙，促成將告訴人之手提包移置於
    甲○○實力支配下，又於得手後朋分贓物，乙○○與甲○○
    相互間有為搶奪告訴人之財物之默示合致之犯意聯絡，且有
    搶奪之行為分擔，事已至明。
  至於甲○○雖一再指稱其係臨時起意行搶，事先並未告知乙○○，乙○○僅幫助其逃離現場，其係因自己之行為連累乙○○，乃將搶得之現金半數分予乙○○云云。但查，甲○○
    上開說詞，與乙○○自己之供述並不相符，且顯與告訴人指
    訴之情節不一致，已難憑信。再查，甲○○於原審陳稱：其
    搶了手提包之後，跳上機車時就跌倒，當時告訴人尚未追及
    ，其將手提包丟在地上，再去撿回來，跑了一段路，乙○○
    將機車扶好騎過來，其才跳上車云云（見原審卷第七０頁）
    ；然在本院審理時改稱：其拿到手提包後就將之放進外套，
    當時告訴人與其發生拉扯，是拉其衣服，其才從機車上跌了
    下來，所以車子才會倒地，乙○○將車子扶正後有問其說發
    生何事，其說不用管，要乙○○趕快將車騎走云云（見本院
    卷第五六背面至五七頁）。姑不論甲○○所言情節，就告訴
    人是否曾與其拉扯、人車傾倒之原因究係因告訴人之拉扯抑
    或是其跳上機車而致重心不穩等情，所供前後不一，亦有可
    疑，且甲○○於本院審理時尚特意陳明其搶得手提包後已將
    之放入外套，藉以凸顯乙○○應不知其搶奪手提包之事，顯
    見其所為乙○○不知情之詞係曲意迴護乙○○，尚非得據以
    為對乙○○有利之認定。
    綜上，乙○○於甲○○著手搶奪告訴人之手提包尚未得手之
    際，藉駕駛機車迅速逃離之行為，以遂行搶奪之目的，被告
    二人就本件搶奪犯行，顯有共同之犯意聯絡及行為分擔，事
    證明確，堪予認定，均應依法論科。
三、原判決就甲○○部分予以論罪科刑，固非無見，惟原審未詳
    予論究，而認定甲○○係單獨實行本件搶奪犯行，率為乙○○無罪之諭知，顯有未洽。檢察官以被告二人應屬搶奪之共
    同正犯為由，提起上訴，指摘原判決不當，為有理由，應由
    本院將原判決撤銷改判。
四、核被告二人所為，均係犯刑法第三百二十五條第一項之搶奪
    罪，被告二人間就本件搶奪犯行，有犯意聯絡及行為分擔，
    均為共同正犯。爰審酌甲○○前因竊盜案件，經台灣板橋地
    方法院以九十五年度易緝字第八四號判處有期徒刑九月，緩
    刑三年確定，有本院被告前案紀錄表存卷可據，素行非佳，
    智識程度並無較一般人明顯不足之情形，於前案竊盜案件經
    判決確定未久，竟不知自珍而於緩刑期內又為本件犯行，顯
    見其未因上開刑之宣示而有悛悔之意，惡性匪淺，所搶得之
    物品價值雖非甚鉅，惟其年富力壯，不思憑己力謀生，僅為
    滿足一己之需而為搶奪犯行，並以獨處之女子為搶奪對象，
    足以造成一般民眾之恐懼，嚴重危害社會安全等犯罪之動機
    、目的、所生危害及犯後態度等一切情狀，量處其有期徒刑
    一年；另審酌乙○○正值青壯，竟不思循正途取財，目擊同
    伴搶奪財物，不僅未予制止，反而加入犯罪，造成告訴人受
    損，事後並分取贓款，其犯行對社會治安之危害重大，犯後
    復矢口否認犯行等犯罪動機、手段、所生危害及犯後態度等
    一切情狀，量處其有期徒刑十月。又甲○○、乙○○之犯罪
    皆係在九十六年四月二十四日以前，且均合於減刑條件，爰
    依中華民國九十六年罪犯減刑條例第二條第一項第三款之規
    定，分別減為甲○○有期徒刑六月、乙○○有期徒刑五月，
    並分別諭知其易科罰金之折算標準。
五、至於乙○○於原審陳稱：「海山分局的警員  打給我朋友，
    叫我跟我朋友去找他，我有去找那個警察…我要去之前就有
    心要自首」云云（見原審卷第一七０頁）。然查：本件告訴
    人於九十六年二月十一日十六時四十分即向海山分局所轄派
    出所報案，指出行搶者為二名年約二十歲之男子，騎乘車號
    Ｐ七九─八八六號機車等語；經海山分局根據車號查知機車
    所有人係黃柏強，並於同日二十一時通知黃柏強協助調查時
    ，經黃柏強告知機車借予乙○○使用，並依據監視器攝得之
    翻拍照片指認甲○○；乙○○始於同日二十二時十分至海山
    分局交通分隊製作筆錄，有各該訊問筆錄所載時間可憑（見
    偵查卷第二二至二三、二八至三一、一六頁）。是乙○○前
    去製作警詢筆錄時，其所涉搶奪犯行已被海山分局警員查悉
    ，核與自首之要件不符，併此敘明。
據上論斷，應依刑事訴訟法第三百六十九條第一項前段、第三百
六十四條、第二百九十九條第一項前段，刑法第二十八條、第三
百二十五條第一項、第四十一條第一項前段，中華民國九十六年
罪犯減刑條例第二條第一項第三款、第七條、第九條，判決如主
文。
本案經檢察官游明仁到庭執行職務。
中    華    民    國    九十七  年    一  月  三十一  日
                  刑事第二十庭  審判長法  官  楊貴雄
                                      法  官  鄧振球
                                      法  官  林立華
以上正本證明與原本無異。
如不服本判決，應於收受送達後十日內向本院提出上訴書狀，其
未敘述上訴之理由者並得於提起上訴後十日內向本院補提理由書
（均須按他造當事人之人數附繕本）。
                                      書記官  廖月女
中    華    民    國    97    年    1     月    31    日
附錄：本案論罪科刑法條全文
刑法第325條第1項
意圖為自己或第三人不法之所有，而搶奪他人之動產者，處6 月
以上5年以下有期徒刑。


司法院資訊處製作；財團法人民間司法改革基金會備份。
